【裁判字號】    93,易,178
【裁判日期】    970903
【裁判案由】    妨害自由
【裁判全文】
臺灣嘉義地方法院刑事判決               93年度易字第178號
公  訴  人  臺灣嘉義地方法院檢察署檢察官
被      告  寅○○原名癸○○.
            己○○
            甲○○
            丙○○
            乙○○
            壬○○
上列被告等因妨害自由案件，經檢察官聲請簡易判決處刑（九十
二年度偵續字第二六號），本院認不宜以簡易判決處刑，改依通
常程序審理，於中華民國九十三年十一月九日判決，就下述聲請
簡易判決處刑事實部分漏未判決，茲補充判決如下：
    主  文
寅○○、己○○、甲○○、丙○○、乙○○均無罪。
壬○○公訴不受理。
    理  由
壹、聲請簡易判決處刑意旨略以：被告寅○○、己○○、甲○○
    、丙○○、乙○○、壬○○、辛○○（另行審結）共同基於
    剝奪他人行動自由及強制之犯意聯絡，於民國九十一年十一
    月七日下午二時許起至同月九日晚上十一時許止，在告訴人
    位於嘉義市○○路七一號住處，恐嚇告訴人庚○○，致使告
    訴人心生畏懼，加諸積欠債務新臺幣（下同）三百萬元，恐
    遭他人知悉，告訴人即依被告壬○○指示，任被告壬○○等
    人搜尋家中財物，惟被告壬○○等人搜尋後，認金額不止，
    復要求告訴人向他人借貸，告訴人再依其所請撥打電話向其
    信徒丁○、蔡嘉陽、陳證峰與戊○○等人借貸之，然差距甚
    大。‧‧‧告訴人為解決此事，無奈之下同意，除開立金額
    共三百萬元之本票二紙予被告壬○○以為擔保外，另需提供
    信用卡至被告壬○○指定營業場所刷卡後，而該營業場所將
    刷卡金額交予被告壬○○，告訴人再自行清償刷卡金額以為
    抵償，嗣於同月八日晚上九時許，告訴人與謝鎮篷、被告壬○○等人至臺中縣大甲鎮某處之吉祥飲料店與金大中飲料店
    ，刷卡約三十五萬餘元後，被告壬○○即與告訴人簽訂和解
    切結書，約定數日後給付尾款。但被告壬○○恐告訴人不予
    付款，命被告丙○○等人偕同告訴人返回前開嘉義住處，繼
    續嚇之，使告訴人清償上開債務，嗣因告訴人無法忍受被告
    壬○○等人多日折磨，報警處理，始知上情，因認被告寅○○、己○○、甲○○、丙○○、壬○○、乙○○共犯刑法第
    三百零二條第一項剝奪他人行動自由罪嫌及同法第三百零四
    條第一項之強制罪嫌。
貳、被告寅○○、己○○、甲○○、丙○○、乙○○部分：
一、按犯罪事實應依證據認定之，無證據不得認定犯罪事實；不
    能證明被告犯罪者，應諭知無罪之判決，刑事訴訟法第一百
    五十四條第二項、第三百零一條第一項分別定有明文。又檢
    察官聲請簡易判決處刑之案件，法院於審理後，認應為無罪
    、免訴、不受理或管轄錯誤判決之諭知者，應適用通常程序
    審判之，刑事訴訟法第四百五十一條之一第四項第三款、第
    四百五十二條亦有明文。再所謂認定犯罪事實之證據，係指
    足以認定被告確有犯罪行為之積極證據而言，如未發現相當
    證據，或證據不足以證明，自不能以推測或擬制之方法，以
    為裁判基礎。且告訴人之告訴，係以使被告受刑事訴追為目
    的，是其陳述是否與事實相符，仍應調查其他事實以資審認
    ，始得為不利被告之認定。又認定不利於被告之事實，需依
    積極證據，茍積極證據不足為不利於被告事實之認定時，即
    應為有利於被告之認定，更不必有何有利之證據。次按，刑
    事訴訟上證明之資料，無論其為直接證據或間接證據，均須
    達於通常一般人均不致於有所懷疑，而得確信其為真實之程
    度，始得據為有罪之認定，若其關於被告是否犯罪之證明未
    能達此程度，而有合理性懷疑之存在，致使無從形成有罪之
    確信，根據「罪證有疑，利於被告」之證據法則，即不得遽
    為不利被告之認定，其以情況證據（即間接證據）斷罪時，
    尤須基於該證據在直接關係上所可證明之他項情況事實，本
    乎推理作用足以確證被告有罪，方為合法，不得徒憑主觀上
    之推想，將一般經驗上有利被告之其他合理情況逕予排除（
    最高法院七十六年臺上字第四九八六號、三十二年上字六七
    號判例參照）。
二、次按被告以外之人於審判外之陳述，經當事人於審判程序同
    意作為證據，法院審酌該言詞陳述或書面陳述作成時之情況
    ，認為適當者，亦得為證據。當事人、代理人或辯護人於法
    院調查證據時，知有第一百五十九條第一項不得為證據之情
    形，而未於言詞辯論終結前聲明異議，視為有前項之同意，
    刑事訴訟法第一百五十九條之五定有明文。查本件認定事實
    所引用之陳述證據，經本院於審理時提示被告寅○○、己○○、甲○○、丙○○及乙○○均表示無意見，迄於言詞辯論
    終結前亦未聲明異議，可認為同意作為證據，本院審酌該陳
    述證據之取得過程並無瑕疵，與本案待證事實間復具有相當
    之關聯性，以之為本案證據尚無不當，自得採為證據。
三、本件公訴意旨認被告寅○○、己○○、甲○○、丙○○、乙○○共犯上揭剝奪他人行動自由罪嫌及強制罪嫌，無非依據
    告訴人庚○○之指訴、證人丁○、戊○○、謝鎮篷之證言及
    告訴人所簽立之同意書、本票及和解切結書資為論據。訊之
    被告寅○○、己○○、甲○○、丙○○、乙○○均堅決否認
    有何上開犯行，均辯稱：不知告訴人簽本票、和解切結書、
    刷卡情事等語。經查：
  (一)告訴人於警詢數次製作筆錄時僅陳述遭人妨害自由，均未具
    體指明被告等人如何對其妨害自由、要其簽立本票、刷卡及
    和解切結書（見第五二三七號偵查卷第六至一四頁），且告
    訴人於九十一年十一月十日向警方報案遭人妨害自由，嗣於
    九十一年十一月二十六日警詢時則一翻前詞改稱：「因我欠
    壬○○三百萬元，於還錢的過程他並未限制我行動自由、也
    沒有強迫我簽下本票、同意書及和解切結書等」、「因當時
    壬○○與其媳婦及五名年輕人到我家，而我僅和我朋友一人
    在我住宅，我因深怕發生事情，於前往臺中後，再返回嘉義
    住宅才向警方報稱壬○○妨害我的自由‧‧‧」（見第五二
    三七號偵查卷第一○、一一頁），嗣竟又於九十一年十二月
    六日警詢改稱：的確有遭被告壬○○妨害自由等語，前後之
    供詞、態度變異甚大，是其指訴之可信性，實有可疑。雖告
    訴人於九十一年十二月六日警詢陳稱：「‧‧‧壬○○要和
    我和解，叫我依其意向警方供述製作筆錄‧‧‧」、「因為
    壬○○他叫我依其意向警方供述，我就會沒事情，他就不會
    再找我麻煩，我會怕」（見第五二三七號偵查卷第一二頁）
    ，且於聲請再議狀內指稱上開警訊筆錄內容乃遭警員鄭玉祥
    授意製作（見第九三號偵查卷第一二頁），惟於本院另案九
    十二年易字第二三六號（告訴人被起訴詐欺）案件準備程序
    勘驗告訴人上開警詢錄音帶，並無任何違法之處，而證人即
    製作該筆錄警員鄭玉祥於該案審理及於本案偵查中均到庭具
    結證稱絕無授意被告製作筆錄之情（見本院九十二年易字第
    二三六號卷(二)第一四三、一四五、一四七頁、第二六號偵查
    卷第二四三頁），業經本院調閱該案卷宗核閱屬實，告訴人
    亦未提出任何依被告壬○○要求供述不實之相關證據，則其
    空言否認九十一年十一月二十六日警詢陳述，自不足採。
  (二)告訴人於偵查證稱：被告等人在其嘉義住處時，其有說要倒
    垃圾，但被告等人不讓其去等語（見第二六號偵查卷第二四
    頁），惟證人即九十一年十一月七日下午四時許因告訴人電
    話請求而至告訴人住處之友人丁○先於偵查證稱：沒有看到
    告訴人要去倒垃圾等語（見第二六號偵查卷第二三頁），復
    於本院證稱：告訴人只有出去一下下而已，好像要拿垃圾（
    見第一五五九號本院卷第一三九頁），再改稱：告訴人要去
    倒垃圾也不可以等語（見第一七八號本院卷(一)第一○八頁）
    ，其前後就告訴人是否曾遭限制外出，所為之證言迥然不同
    ，且與告訴人所為指訴，亦有出入，其證言即難採信。
  (三)證人即告訴人之友人戊○○於本院固證稱：於九十一年十一
    月八日下午六點多，因告訴人來電請求，有到告訴人住處，
    看到一群人在該處等語（見第一五五九號本院卷第一三九、
    一四○頁、第一七八號本院卷(一)第一一一至一一三頁）；證
    人即告訴人之友人謝鎮篷於偵查及本院亦證稱：因告訴人來
    電，有於九十一年十一月八日至告訴人住處及臺中大甲的汽
    車旅館等語（見第二六號偵查卷第二三六、二三八、二三九
    頁、第一五五九號本院卷第二一三、二一四頁），證人戊○○及謝鎮篷既均為告訴人之友人，且因告訴人電話邀約而至
    其住處，其所為證詞當無偏袒被告等人而應為真實之陳述，
    惟均未證稱曾見聞告訴人有遭被告等人以出言恫嚇或作勢毆
    打以外之方式，剝奪其行動自由或使其簽立本票、同意書、
    和解切結書或刷卡情形，而告訴人指訴被告等人在其住處，
    以出言恫嚇或作勢毆打等方式對其恐嚇乙節，業經本院判決
    後，經臺灣高等法院臺南分院以九十三年度上易字第六三六
    號判決駁回上訴確定，有該案判決在卷可參。檢察官雖於本
    院聲請傳喚證人丑○○及子○○到庭作證，然證人丑○○於
    本院證稱：因被告辛○○來電要求幫忙處理事情，有於九十
    一年十一月七日下午三、四時許至告訴人住處，看到告訴人
    與被告壬○○等人商討債務處理問題，未看到告訴人簽立本
    票、同意書、和解切結書，未看到在場被告限制告訴人行動
    自由，亦未與告訴人至臺中刷卡等語（見第一七八號本院卷
    (三)第一五九至一六八頁）；證人即代書子○○於本院證稱：
    一位綽號「阿義」之友人打電話要其至告訴人住處寫不動產
    買賣合約書，未看到告訴人簽立本票、和解切結書等語（見
    第一七八號本院卷(三)第一六九至一七五頁），證人丑○○既
    未見聞告訴人簽立本票、同意書、和解切結書、刷卡及遭限
    制行動自由情事，證人子○○亦未見聞告訴人簽立本票、和
    解切結書及刷卡情事，則其二人證言亦不足為告訴人指訴之
    佐證。
  (四)況告訴人於本院自陳：被告等人在其住處時，警員曾到其住
    處查訪四次等語（見第一七八號本院卷(三)第三五頁），則被
    告等人果有限制告訴人行動自由或強制其簽立本票或和解切
    結書情事，告訴人自可乘機向警員請求協助，其於警員屢次
    到場時，均未有何表示，實有違常情。再證人即嘉義市警察
    局刑警隊六組組長許榮峰於偵查證稱：於九十一年十一月八
    日上午十一時許，有接到報案去告訴人住處，當時告訴人態
    度還好，有詢問何事，其表示跟人家談事情，旁邊無人大小
    聲等語（見第二六號偵查卷第三七頁）；證人即嘉義市警察
    局偵查員陳弘昌於偵查證稱：當日有與許榮峰一同前往告訴
    人住處，當時告訴人態度蠻客氣，可自由走動，看不出被控
    制的樣子等語（見第二六號偵查卷第三七頁）；證人即嘉義
    市警察局偵查員黃膺旭於偵查證稱：有於九十一年十一月八
    日與許榮峰一同前往告訴人住處，告訴人當時神情正常，好
    像在拜拜，旁邊無人大小聲等語（見第二六號偵查卷第三八
    頁）；證人即嘉義市警察局第一分局竹圍派出所警員張志山
    於偵查證稱：於九十一年十一月九日晚上十時近十一時許，
    有去告訴人住處二次，到場時告訴人神色未怪怪的等語（見
    第二六號偵查卷第五三、五四頁），證人與被告等人、告訴
    人均不相識，亦無仇怨，均係依法執行勤務之公務員，當屬
    中立不偏袒任何一方而為真實之陳述，且倘涉偽證，其刑責
    較諸被告等人所涉剝奪他人行動自由犯行更重，其等證言應
    可採信。可見告訴人指訴遭被告等人剝奪行動自由乙事，實
    有可疑。
  (五)告訴人雖提出被告等人要求其簽立之面額共計三百萬元本票
    （見第五二三七號偵查卷第五二頁）、吉祥飲料店及金大中
    飲料店刷卡簽帳單（見第五二三七號偵查卷第五三頁）、自
    願隨同前往中部處理債務之同意書（見第五二三七號偵查卷
    第五○頁）及願清償三百萬元債務之和解切結書（見第五二
    三七號偵查卷第五一頁）為證，並指稱：該本票、同意書及
    和解切結書均非其自願簽立，且若其有意清償債務，亦無必
    要簽立該同意書及和解切結書，並前往臺中刷卡云云，惟本
    案除告訴人前後不一之指訴外，並無其他證據足以證明其簽
    立上開本票、同意書、和解切結書及刷卡非出於自由意願，
    且告訴人確因向被告壬○○詐取三百萬元，經本院另案以九
    十二年易字第二三六號判決判處有期徒刑二年，上訴後經臺
    灣高等法院臺南分院以九十三年度上易字第六一五號判決駁
    回確定，業經本院調閱該案卷宗審核無訛，可見被告壬○○
    辯稱告訴人確有積欠其三百萬元債務乙情，並非無據。證人
    謝鎮篷於偵查亦證稱：知道告訴人會去臺中，因為他們有經
    過協議償債方式等語（見第二六號偵查卷第二三八頁），則
    告訴人之所以簽立面額合計三百萬元之本票、願隨同被告等
    人前往臺中處理債務之同意書、願清償三百萬元債務之和解
    切結書及前往臺中刷卡，係經雙方債務協商結果，非無可能
    ，不能僅以告訴人提出之本票、同意書、和解切結書及刷卡
    簽帳單，遽認係遭被告等人強制簽立。
四、綜上所述，公訴人所舉之證據不足以證明被告寅○○、己○○、甲○○、丙○○、乙○○有何上揭犯行，此外本院復查
    無其他證據，證明被告寅○○、己○○、甲○○、丙○○、
    乙○○確有公訴人所指之上開犯行，揆諸首揭說明，既無積
    極證據足認被告等人有何檢察官所指之上開犯行，不能證明
    其犯罪，依法應諭知無罪之判決。檢察官雖聲請將證人子○○送測謊鑑定，惟測謊僅作為證人證述是否可採之參考，被
    告等人是否犯罪仍以證據為斷，本件並無測謊之必要。
參、被告壬○○部分：
    按被告死亡者，應諭知不受理之判決，並得不經言詞辯論為
    之，刑事訴訟法第三百零三條第五款及第三百零七條，分別
    定有明文。查被告壬○○業於九十六年五月十五日死亡，有
    其戶籍謄本附卷可稽，依上開說明，爰不經言詞辯論，逕為
    諭知公訴不受理。
據上論斷，應依刑事訴訟法第四百五十二條、第三百零一條第一
項、第三百零三條第五款、第三百零七條，判決如主文。
本案經檢察官陳志川到庭執行職務。
中    華    民    國  九十七  年    九    月    三    日
                  刑事第三庭    審判長法  官  陳仁智
                                      法  官  劉瓊雯
                                      法  官  鄭雅文
以上正本證明與原本無異。
如不服本判決，應於判決送達後十日內向本院提出上訴狀，上訴
書狀依法應敘述具體理由，如未敘述具體理由者，應於上訴期間
屆滿後二十日內補提理由書於本院（均應附繕本）。告訴人或被
害人如對於本判決不服者，應具備理由請求檢察官上訴，其上訴
期間之計算係以檢察官收受判決正本之日期為準。
中    華    民    國  九十七  年    九    月    三    日
                                      書記官  鄭翔元


司法院資訊處製作；財團法人民間司法改革基金會備份。
